臺灣臺北地方法院民事判決　八十八年度訴字第五三○九號
　　原　　　告　　甲○○
　　被　　　告　　新東陽營造股份有限公司
　　法定代理人　　乙○○
右當事人間請求損害賠償事件，本院判決如左：
    主    文
被告應給付原告新台幣柒拾陸萬貳仟參佰元，及自民國八十八年十二月二十二日起至
清償日止，按年息百分之五計算之利息。
原告其餘之訴駁回。
訴訟費用由被告負擔十分之四，餘由原告負擔。
    事    實
甲、原告方面：
一、聲明：被告應給付新台幣（下同）一百七十六萬二千三百元，其中一百六十五萬
    二千一百元部分，自起訴狀繕本送達之翌日起，其餘十一萬二百元，自擴張聲明
    訴狀送達之翌日起，均至清償日止，按年息百分之五計算之利息；並自民國八十
    八年十一月一日起至清償日止，按月給付五萬元及法定利息。
二、陳述：
（一）被告承包興建位於台北市○○區○○段三小段五四四地號之仁愛國寶大樓，門
      牌號碼為台北市○○路○段五巷一弄五號等，於八十六年六、七月間開工，由
      於建造地下停車場時，開挖基地土方，防衛設施不夠及施工抽取地下水等因素
      ，導致位於隔鄰之原告所有之台北市○○路○段五巷一弄七號房屋（下幾稱系
      爭房屋）部分基地沉落，後廳牆基沈陷；屋頂瓦片滑落、房屋破損、地板損壞
      、部分門窗無法開關、廚房基地下陷十餘公分、牆壁開裂、屋頂全部倒塌，自
      八十七年三月起無法居住。
（二）原告多次親自定期催告被告回復原狀，被告曾請小包陳啟裕前來檢查及估計修
      復費用，惟遲遲未見有實際動作，經原告於八十八年十一月二十五日以台北體
      育場郵局（第八十一支局）第六一五八號存證信函定期催告履行未果，再於八
      十八年十二月三日以台北郵局第一八二一八號存證信函請求以金錢賠償損害，
      詎被告置之不理。按系爭房屋受損回復原狀之修復費用，經台灣省土木技師公
      會鑑定為七十六萬二千三百元，又系爭房屋供原告居住，因被告之毀損，導致
      自八十七年三月一日起無法居住使用，該居住之價值相當於租金，被告每月應
      賠償相當於租金之金額，實務上對於相當租金之金額有公告地價百分之八，本
      件系爭房屋之土地面積為一七○平方公尺，公告地價每平方公尺六萬二千二百
      元，以百分之八計算，每月相當租金之金額為七萬零四百九十三元（62,000.0
      0×170×0.08÷12=70,493.00），原告僅請求月租金五萬元。則自八十七年三
      月一日起至八十八年十月三十一日止共二十個月，每月五萬元，計一百萬元（
      50,000×20=1,000,000.00）。 上開二者合計一百七十六萬二千三百元。另請
      求自八十八年十一月一日起至清償日止，按月給付五萬元。為此，依民法第一
      百八十四條、第二百十三條、第二百十四條之規定，請求被告給付如訴之聲明
      所示。
（三）對於被告抗辯之陳述：
    １、系爭房屋係日據時期由林春生租地建造，昭和十六年三月二十四日辦妥產權
        第一次保存登記之合法房屋，光復後政府於三十五年二月二十七日接收，管
        理人為台灣省物資局支付地租，七十三年間簽准省府由台灣土地銀行標售該
        屋及基地租賃權，原告得標購買該地之不定期租賃權依法亦隨該屋產權之移
        轉登記由原告繼受，又因訴訟經最高法院八十八年度台上字第一七七六號判
        決原告就系爭房屋基地有不定期租賃權存在確定，即中國人壽公司輾轉於八
        十八年十月二十六日取得該基地所有權，依民法第四百二十五條規定，亦應
        承受該地租賃權存在，則被告辯稱「系爭房屋坐落土地為中國人壽公司所有
        ... 是原告請求依公告地價計算租金，顯非有理... 」一節，是被告故意漏
        而不提原告就系爭房屋坐落土地有租賃權存在，故被告上開主張顯不可採。
    ２、原告購買系爭房屋後經全面大修，進住至八十三年出又經小修裝潢如新，居
        住合宜舒適，故木造房屋重在修理保養，並非被告所稱「屋齡五十一年以上
        木造房屋」即「殘破敗壞不堪」甚明，其主張實不可採。八十六年七、八月
        間因被告承造隔鄰仁愛國寶大廈工程，人多聲雜吵鬧及機械打樁抽水等施作
        聲響巨大，日夜不得安寧，無法居住而搬離後新企公司因找不到臨時辦公處
        所來函以「月租一萬五千元」（及押金一萬五千元）於十一月一日起租借系
        爭房屋「客廳」做為辦公之用，業經證人王敏同於八十九年八月二十二日證
        實，並非被告所稱「全棟房屋月租一萬元」甚明。
    ３、系爭工程實際上是六、七月間進駐開工，被告所提系爭工程建築報告書所載
        開工日期不實，蓋表列「連續壁」其工地四週邊長約一八六公尺，打鋼板樁
        、挖土遠運、澆築鋼筋混混凝土壁僅二十四天絕不可能完成，只有前推開工
        日期，又表列「十一月十八日基礎開挖勘驗」至「十一月二十八日基礎板勘
        驗」僅十天，須挖運工地面積二一一七平方公尺及深度十公尺之土方約二一
        、一七○立方公尺，且限於工地環境及政令規定，絕非十天所能達成，亦須
        推前估計上開二項所需之實際開工日期，應推前二、三個月開工，方為合理
        。如問被告為何要後虛報填開工日期，係因政府核發建造後規定六個月開工
        及開工後多少天完工，如逾期完工按日處罰款甚鉅，故一般營造商為避免逾
        期罰款，實際會盡早開工，並再申請核准延後開工日期，爭取施工空間，以
        求隨期完工，此為建築工程上之公開秘密，故被告以核准之八十六年十月二
        十八日為開工日期，雖不為過，但對本訴言則不實在。
    ４、姑不論被告主張之開工日期不實在，但查被告於八十七年一月十二日鑑定系
        爭房屋所拍攝損壞照片，是在系爭工程開工施作後三個月（實際六個月），
        其間足夠使系爭房屋發生損壞，系爭（木造）房屋即因系爭工程之施作、打
        樁強力震動，僅靠系爭房屋廚房牆外○、五公尺處抽地下水，且系爭工程基
        礎挖土深達十公尺，於八十六年十一月二十八日完成，而導致鄰接系爭房屋
        部分基層因重力下沈陷落而開裂毀損，此有證人王敏同證詞可證，且被告八
        十七年一月十二日所拍系爭房屋毀損照片亦可視為替原告提出遭受損壞之證
        據。
    ５、八十九年六月十六日鑑定人陳清展證稱系爭工程對系爭房屋之毀損多少有關
        連，又八十九八月二十二日證人王敏同證稱租時房子就很老舊是不是因施工
        造成房子龜裂無法記得等語，可說是證人心知肚明但不肯說出實情，嗣被告
        之訴訟代理人追問「租進去時房子是否荒廢很久，及離開時房子是否和進去
        時是否有變動很大」，證人王敏同才稱「我離開時並沒注意，我進去時時廁
        所並沒有龜裂，但離開時廁所牆壁有龜裂，其他我沒有注意那麼多」，由上
        開證詞觀之，系爭房屋之損壞開裂，是因系爭工程施作所造成甚明。
    ６、被告鑑定拍照證人陳清展於八十九年六月十六日到庭證稱：系爭工程施作對
        系爭房屋之損壞多少有關，又八十九年八月二十二日庭訊時，被告所舉證人
        王敏同同證稱：「..  我住進去（八十六年十一月一日）時，廁所並沒有龜
        裂，但離開（八十七年二月二十八日）時，廁所牆壁有龜裂... 」，已足證
        明系爭房屋之毀損係因被告系爭工程之施作、打樁、強力震動、僅靠系爭房
        屋廚房牆外抽取地下水、挖掘地下停車場深達十公尺等，導致隔鄰系爭房屋
        地層不平均沈陷，牆壁開裂部分屋頂倒塌。系爭房屋因被告工程施作造成系
        爭房屋損壞，其大者有（１）廚房牆壁開裂、基礎沈陷、屋頂倒塌。被告工
        地主任帶其小包勘估時指示該部分須全部拆除填實基礎後重建。（２）廂房
        磚牆開裂屋頂損壞。（３）後廳房牆基沈陷、屋地板損壞。（４）廁所牆磚
        開裂、屋頂損壞。（５）客廳高架地板因基地沈陷須整修。（６）文化瓦屋
        頂白灰因施工震裂需重修等。
    ７、房屋雖有新舊，但居住人使用是一樣的，不因其舊而減少，且房屋構成材料
        之使用應無年限新舊之別，當無折舊可言。且房屋損害之修復費用中，人工
        費用所占甚多，亦不隨房屋新舊而折減。又木料雖有新舊使用年限，但鑑定
        報告已考慮利用及使用舊有木料，顯無再折舊甚明。另按「台北市舉辦公共
        工程對合法建築及農作改良物拆遷補償費暨違章建築處理辦法」第十條規定
        係依「重建單價」補償不再折舊，並有台灣高等等法院八十六年重上更（一
        ）字第一一四號號民事判決書可稽，故被告辯稱鑑定報告未考慮折舊問題而
        質疑其公正性，並不可採。
    ８、系爭工程開工前，中聯工程技術顧問有限公司八十六年二月所做之地質調查
        分析報告書第二五頁載明「基地東側緊鄰舊有建物，更應注意其開挖底面之
        穩定性及檔土設施之安全性」，又報告書第二八頁更指明「於鄰房側為防止
        鄰房損，可於東側鄰房處以微型樁或ＣＣＰ穩定壁面或拖底灌漿方式鞏固基
        礎」，是指系爭工地東側靠近鄰房處並非在鄰房基地內作防護措施甚明，足
        見被告辯稱「致被告於施工前根本無法進入系爭房屋瞭解屋況，並採取防護
        措施」乙節，全係杜撰不足採信。
    ９、本件損害賠償鑑定，台灣省土木技師公會鑑定技師曾多次要求兩造提供相關
        資料供其參考，惟被告拒絕提出，顯係規避調查，隱瞞事實。被告事後於九
        十一年四月八日再提出一份監測總報告。實難以確認其數據之可靠性，且該
        監測報告中並未詳細紀錄監測儀器裝設日期各測點讀值歷時曲線，且未有簽
        證紀錄等，其內容是否客觀公正，無從得知，不足採為參考依據。又監測報
        告中引用沈陷Ｓ１５之讀值僅０、０５ＣＭ作為評判之依據，此論述有以偏
        蓋全，蓋該報告中所引用沈陷點所處位置正位於連續壁附近（約九公尺）在
        三維束制效應作用下變形原本就不大，而且該測點已遠離損害最嚴重之區域
        ，因此其所得之觀測結果，無法作為評估最大沈陷量之依據。又根據安全觀
        測系統配置圖Ｓ６-４所示，系爭房屋屋測應安裝ＳＢ９-５Ｂ１４等六處沈
        陷觀測點以監控施工對鄰房之影響，但實際上僅裝設Ｓ１５一處，且未在關
        鍵位置上，顯然被告未按圖施工，且未對老舊鄰房之安全盡到監控管制之責
        。又監測報告提及壁中傾度管最大側移量僅一點五公分左右，應不致造成地
        面過大之沈陷，此點並不盡然，由於壁中傾度管各深度之讀值係以孔底為基
        準累加而得，若該傾度管未安裝至不動層時，孔底將因基地開挖而產生內擠
        變形也，即基準點都內擠移位，其餘各深度之讀值就無法反應真正之變形量
        ，因此在無確認孔底為不動點時，均不可據以當作判定連續避真正變形量之
        依據。又既然承商在設計階段有提到鄰房側為防止鄰損，可於東側鄰房處以
        微型樁或ＣＣＰ穩定壁面或拖底灌漿方式鞏固基礎，顯示其評估結果若不採
        取保護措施，將有危害鄰房安全之虞，怎可說因無法進入屋內瞭解屋況而未
        做任何保護措施呢？本件被告在損鄰發生時，曾另請小包估算修繕費用，顯
        示其自知責任之歸屬，並口頭承諾一定會加以恢復，怎奈何當被告取得使用
        執照便將應有之責任推得一乾二淨，完全不顧屋主之感受，任損害之情形日
        益嚴重，心態可議。
三、證據：提出台北市○○區○○段三小段五四四等地號地籍圖謄本影本一份、建築
    改良物土地所有權狀影本二份、被告小包陳啟裕估價單影本一份、衛生間及化瓦
    屋頂等八項費用估價單影本一份、相片七張、存證信函影本二份、台北市地政規
    費收據影本一份、台北市舉辦公共工程對合法建築及農作改良物拆遷補償暨違章
    建築處理辦法一份、台灣高等等法院八十六年重上更（一）字第一一四號號民事
    判決書、本院八十五年度執字第一六六一號民事裁定影本一份、台灣高等法院八
    十八年度上更（一）字第二一○號民事判決書影本一份、最高法院民事判決確定
    證明書影本一份、中聯工程技術顧問公司地質調查分析報告書第二五及二八頁影
    本一份、安全觀測系統儀器配置平面示意圖影本一份、鑑定報告附件六影本一份
    為證。
乙、被告方面：
一、聲明：原告之訴駁回。
二、陳述：
（一）被告於八十六年間曾向基泰建設股份有限公司（下簡稱基泰公司）承攬位於台
      北市○○段○○段五四四、五四五、五四六地號等三筆土地上之大樓興建工程
      （下簡稱系爭工程），系爭工程於八十六年十月二十八日核准開工，並已於八
      十七年七月十四日完工。被告於開工前，為求日後鄰損證明，杜絕爭議，並依
      法委託台灣省土木技師公會，為系爭工程工地鄰右房舍進行鑑定，惟原告屢經
      通知均不願接受鑑定會勘，嗣經台灣省土木技師公會函請台北市政府工務局協
      助通知會勘，原告仍不予置理。詎八十七年十二月間，原告向被告主張伊所有
      台北市○○路○段五巷一弄七號房屋（下簡稱系爭房屋）因系爭工程之施作致
      受損害云云，惟系爭房屋自八十六年十一月至八十七年二月間原告曾以月租一
      萬餘元出租予基泰公司水電包商新企水電有限公司（下簡稱新企公司）充為臨
      時辦公處所，嗣八十七年二月底系爭工程二樓樑板完成後，新企公司即遷至系
      爭工地房屋內辦公，與原告終止租約。而上揭新企公司之承租期間，恰為系爭
      工程土地開挖期間，經被告向新企公司查證，獲悉系爭房屋為日式老舊建築，
      且年久失修，殘舊不堪，被告施工期間系爭房屋並無任何損害發生等語，復參
      據八十七年一月十二日台北市土木技師公會因另案就系爭房屋進行鑑定之報告
      ，就該報告所附系爭房屋當時既有損害照片觀之，其牆面及地面裂縫污垢堆積
      、門窗老舊、樑柱敗壞，顯非新生成之損害，該損害自非被告施工所致甚明。
（二）按「當事人主張有利於己之事實者，就其事實有舉證之責任。」民事訴訟法第
      二百七十七條定有明文。第查本件原告主張系爭房屋之損壞係因被告承攬位於
      台北市○○段○○段五四四、五四五、五四六地號等三筆土地上之大樓興建工
      程所致，自應就系爭工程與系爭房屋損壞間之因果關係詳為舉證，原告怠為舉
      證，殊難認其主張為有理由，矧且，由左列事證益證系爭房屋之損壞與系爭工
      程之施作並無關連，爰分陳如后：
    １、系爭房屋係木造平房，建造年代雖已無可考查，惟由原告八十八年十二月三
        十一日庭呈之系爭房屋登記謄本記載，仍可查知系爭房屋為日據時代即已建
        造，並係於三十五年二月二十七日台灣光復後由我國接管，是系爭房屋於八
        十六年十月二十八日被告施作系爭工程時，屋齡至少已有五十一年，依吾人
        生活經驗論，屋齡五十一年以上之木造房屋，其牆垣樑柱因受風雨日曬蟲蝕
        而敗壞當屬自然之現象，自難認與被告之施工有何關連，且由原告所提原證
        六照片五幀觀之，亦可見系爭房屋樑柱朽壞情形確實相當嚴重，
        足證被告所陳非虛。
    ２、又被告於系爭工程開工前，為求釐清鄰損爭議，曾於八十六年八月十二日委
        託台灣省土木技師公會，為系爭工程鄰右房舍進行現場鑑定，惟原告屢經台
        灣省土木技師公會通知到場會勘，均不到場，嗣經台灣省土木技師公會函請
        台北市政府工務局協助通知原告會勘，原告仍不置理後，被告始就系爭工程
        進行施作。然原告竟於八十七年十二月間向被告主張系爭房屋因系爭工程之
        施作而受有損害，其主張權利顯與誠實信用原則相悖。又系爭房屋於八十六
        年十一月至八十七年二月間曾出租予訴外人王敏同充為新企公司臨時辦公處
        所，原告對此亦不否認，而王敏同於承租系爭房屋期間，台灣省土木技師公
        會於八十七年一月十二日曾因另案至系爭房屋進行現場鑑定，並作成鑑定報
        告，依該鑑定報告所附現場照片觀之，編號十三、十四號與原告所提原證六
        浴室部分之照片現況相符，編號十八號地面開裂照片則與原證六原告所
        指沉陷現況相符，編號二十八號照片與原證六廂房部分之照片現況一致，
        編號二十號照片與原證六原告所指廚房部分一致，至原證六廚房屋頂倒
        塌照片，由上揭鑑定報告編號七、八、九、十、十一號照片，亦可發現系爭
        房屋屋頂年久失修，殘破不堪，遇有風雨本即有塌落之高度可能，尚難謂原
        證六之倒塌現況係由被告施工所致。從而，系爭房屋之損壞或損壞原因顯
        係於八十七年一月十二日前極即已存在，而被告係於八十六年十月二十八日
        始就系爭工程進行施作，距八十七年一月十二日僅二月餘，由鑑定報告所附
        系爭房屋損壞照片觀察，系爭房屋之損壞均為木作朽壞或開裂木作朽壞本屬
        自然現象，自與被告施工無涉，而開裂部分，又早已堆積污垢，顯非近二、
        三個月內所新生成之損壞，是原告主張被告應賠償上揭房屋之損壞云云，自
        非有理。
（三）原告於訴狀內主張被告應按系爭房屋座落土地公告現值百分之八計算房租，請
      求被告給付一百萬元，並自八十八年十一月一日起按月支付五萬元至系爭房屋
      修復日止云云，姑勿論系爭房屋之損壞與被告無涉，已如前述，況系爭房屋於
      被告施工前即已殘破不堪，訴外人王敏同向原告承租亦不過月租一萬餘元，且
      系爭房屋座落土地亦有大部分為訴外人中國人壽公司所有，是原告請求依系爭
      房屋座落之全部土地面積計算損害，亦非有理。
（四）台灣省土木技師公會就系爭房屋之損壞鑑定係因被告鄰地施工所致及估算修費
      費用為七十六萬二千三百元，有背於法令規定，不足為本件認定事實之依據，
      其理由：
    １、鑑定系爭房屋損壞原因為被告鄰地施工所致部分：
    （１）依上開鑑定報告附件八第二頁至第三頁記載內容，認被告於系爭房屋鄰地
          之施工並無底面隆起破壞、砂湧破壞、上舉破壞，僅認被告施工之鄰地檔
          土壁灌入深度十六公尺，檔土壁防止擠進安全係數為１. ２，不符規範要
          求之安全係數１. ５。惟查建築技術規則並未規定檔土壁防止擠進安全係
          數為１. ５，且依鑑定報告所陳附件八附錄一中聯工程技術顧問有限公司
          所做地質分析調查報告書第二五頁亦載明「將擠進因素所需貫入深度代入
          防止隆起因素之貫入深度，安全係數分別可達（ａ）１. ４８（ｂ）１.
          ４９皆大於建築技術規則所要求之１. ２之安全係數。」等語，顯見建築
          技術規則所要求之檔土壁防止擠進安全係數僅為１. ２，並非１. ５，是
          縱依該鑑定報告所計算之被告施工鄰地檔土壁防止擠進安全係數１. ２４
          ，仍屬符合規範要求。
    （２）又科學鑑定於各項計算時所使用之參數，必須前後一致，倘無正當理由任
          意選擇參數套入計算，其鑑定結果自非正確。第查被告施工之鄰地地質為
          砂質沈泥及黏土層，依土層工程參數表記載，總應力凝聚力為１. ２，摩
          擦角度為２０，有效應力凝聚力為０. ２，摩擦角度為２６，然鑑定報告
          於計算防止隆起安全係數時所擇用之參數為總應力凝聚力１. ２，摩擦角
          度為２０，而於計算防止擠進安全係數時，則代入有效應力之凝聚力及摩
          擦角度。另鑑定報告計算上舉破壞安全係數時，水位參數為３公尺，而於
          計算防止擠進安全係數時，則代入計算水位參數為２公尺，且未說明其代
          入不同參數值之理由，而上開凝聚力、摩擦角度、水位參數，均係影響防
          止擠進安全係數計算值之種要參數，是鑑定報告計算之防止擠進安全係數
          並非正確。
    （３）再者，鑑定機關受託受託辦理鑑定事項亦應受利益迴避原則拘束。惟經被
          告查閱台灣省土木技師公會會員資料，竟然發現原告亦係該會登錄在冊會
          員，是其未迴避逕就本件為鑑定，其鑑定報告自非合法。
    （４）鑑定報告指稱「仁愛國寶」系爭房屋之興建工程至少有一、八公分以上沈
          陷量云云，亦與事實不符。被告於興建「仁愛國寶」房屋前，曾委託昭宏
          工程顧問股份有限公司（下簡稱昭宏公司）進行基礎施工安全觀測系統工
          作，依該觀測報告記載設於系爭房屋之沈陷觀測點及傾斜盤顯示，被告興
          建「仁愛國寶」房屋所造成系爭房屋之最大沈陷量為○、○五公分，最大
          傾斜量為弧度五○○○分之一，均在容許值範圍內，復參酌鑑定報告第十
          頁載稱：「國內工程界曾依據台北市施工案例之量測結果，檢討並建議適
          合國內建築物特性之允許沈陷量，依其建議，沙土層上獨立基角之建物，
          當其最大沈陷量大於三、五公分，差異沈陷量大於二、○公分時，即發生
          輕微損害現象。而台北捷運局所訂之施工規範中，亦規定木造結構物允許
          之最大沈陷量為二、五公分。因此可歸納一項結論，即當施工造成鄰近建
          築物之差異沈陷量達二、○公分時，即可能造成輕微損害，當擴大超過二
          、五公分時便不被允許。」等語，顯見系爭房屋之損壞並非被告施工所致
          ，鑑定報告認定被告施工造成系爭房屋基地有一、八公分以上最大沈陷量
          ，及系爭房屋之損壞為被告施工造成云云，殊與事實相異。
    ２、鑑定修復費用部分：
    （１）鑑定報告並未考量系爭房屋在被告鄰地施工前既存之損害狀況：系爭鑑定
          報告未加就系爭房屋施工前後之損壞狀況加予界定，即遽將系爭房屋之全
          部損害狀況列為被告應負責之範圍，顯非適法。
    （２）鑑定報告修復費用並未計入系爭房屋折舊因素：系爭房屋屋齡至少五十一
          年之木造平房，系爭房屋所用材料自有因時間經過而敗損情形，此部分折
          舊因素自應列入修復費用估算考量範圍，然鑑定報告未列入考量，顯非適
          法。又鑑定報告記載記載其為計入折舊因素，係以該公會鑑定手冊第五章
          第三節訂定鄰損為法律上侵權行為不計入折舊因素為據，惟該手冊並無法
          之拘束力，且與實務上在計算侵權行為損害賠償時均計入受損標的物折舊
          因素之見解不符，亦非有理。
（五）被告於鄰地施工前，曾委託台北市土木技師公會就工地周圍房屋進行現況鑑定
      ，該現況鑑定除足為日後鄰損爭議發生時之佐證外，並有令被告知悉工地周圍
      房屋屋況之作用，施工時被告亦可依鄰屋不同屋況採取必要防護措施。惟原告
      於屋況鑑定時，屢經鑑定人通知到場會勘均拒絕配合，致被告於施工前根本無
      法進入系爭房屋瞭解屋況，並採取防護措施。而系爭房屋之損害依台灣省土木
      技師公會鑑定結果認定以系爭房屋老舊。不堪鄰地施工地表沈陷，且被告未採
      取必要安全措施為由，然如前述系爭房屋之老舊程度及應採取何種防護措施之
      判斷，並防護措施之施工均需進入系爭房屋之內始能施作，然原告明知系爭房
      屋老舊不堪鄰地施工地表沈陷，竟又拒絕被告進入屋內進行鑑定，致被告無法
      瞭解採取防護措施，原告對系爭房屋損害之發生及擴大，與有過失，請減輕或
      免除被告賠償金額。
（六）原告請求被告按月給付五萬元相當於租金之損害部分，亦非有理。蓋系爭房屋
      在被告鄰地施工前，係閒置無人居住之空屋，原告根本無出租之計畫，迄八十
      六年十一月至八十七年二月間始有訴外人新企公司向原告以每月一萬五千元承
      租充當臨時辦公處所，而新企公司於鄰地工程二樓樑板完成後，即遷入鄰地房
      屋辦公，原告之後亦無任何出租之計畫，是系爭房屋依原告已訂計畫並無可得
      相當於租金之預期利益，原告上開請求，自非有理。
三、證據：提出系爭工程建築報告書影本乙份、台灣省土木技師公會及台北市政府工
      務局鑑定會勘通知影本乙份、八十七年一月十二日台北市土木技師公會就系爭
      房屋所為鑑定報告影本乙份、系爭房屋及座落土地登記謄本乙份、系爭房屋登
      記謄本影本乙份、鑑定報告照片影本乙份、建築技術規則影本一份、中聯公司
      地質調查分析報告第二五頁影本一份、鑑定報告所附土層工程參數表影本一份
      、鑑定報告圖２-４防止隆起安全係數計算表影本一份、鑑定報告圖２-３檔土
      壁灌入深度分析表影本一份、鑑定報告圖２-５防止上舉安全係數計算表影本
      一份、台灣省土木技師公會會員名冊影本一份為證。並聲請訊問證人王敏同、
      王如龍，及聲請向台北市稅捐稽徵處調閱「台北市房屋折舊率及耐用年數表」
      。
丙、本院依職權訊問證人陳清展及履勘現場，並依原告聲請囑託台灣省土木技師公會
    鑑定系爭房屋之毀損是否因被告於鄰地建造大樓所致及估算系爭房屋損害之修復
    費用。    
    理    由
一、按訴狀送達後，原告不得將原訴便更或追加他訴，但擴張或減縮應受判決事項之
    聲明者，不在此限，民事訴訟法第二百五十五條第一項第三款定有明文。本件原
    告原起訴請求被告應給付一百六十五萬二千一百元及自起訴狀繕本送達之翌日起
    至清償日止按年息百分之五計算之利息，並自八十八年十一月一日起至清償日止
    按月給付五萬元。嗣於訴訟進行中，變更請求被告應給付一百七十六萬二千三百
    元，其中一百六十五萬二千一百元部分，自起訴狀繕本送達之翌日起，其餘十一
    萬二百元，自擴張聲明訴狀送達之翌日起，均至清償日止，按年息百分之五計算
    之利息；並自八十八年十一月一日起至清償日止，按月給付五萬元及法定利息。
    核其所為係屬擴張應受判決事項之聲明，依上揭規定，應予准許，合先敘明。
二、原告起訴主張：原告為系爭房屋之所有權人，被告於系爭房屋之鄰地承攬興建「
    仁愛國寶」大樓，詎因被告興建時開挖基地土方施工不當及抽取地下水等因素，
    且未採取適當之防範措施，致原告所有系爭房屋基地及基牆沈陷、屋瓦滑落、牆
    壁龜裂、地板損壞、門窗變形、屋頂倒塌等損害，自八十七年三月起無法居住。
    嗣經原告多次請求被告回復原狀及損害賠償，被告置之不理，為此依民法第一百
    八十四條、第二百十三條、第二百十四條之規定，請求被告給付一百七十六萬二
    千三百元，其中一百六十五萬二千一百元部分，自起訴狀繕本送達之翌日起，其
    餘十一萬二百元，自擴張聲明訴狀送達之翌日起，均至清償日止，按年息百分之
    五計算之利息；並自八十八年十一月一日起至清償日止，按月給付五萬元及法定
    利息。
    被告則以：原告所有系爭房屋之損壞，並非被告施工所致；縱認係被告施工所致
    ，台灣省土木技師公會鑑定報告未考量系爭房屋在被告施工前既存之損害狀況及
    未計入折舊因素，其估算修復費用金額不可採；又原告明知系爭房屋老舊不堪鄰
    地施工地表沈陷，竟拒絕被告進入屋內進行鑑定，致被告無法瞭解採取防護措施
    ，原告對損害之發生及擴大，與有過失，請減輕或免除被告賠償金額；另系爭房
    屋在被告鄰地施工前，係閒置無人居住之空屋，原告根本無出租之計畫，並無所
    謂可得相當於租金之預期利益之損害，原告請求被告按月給付五萬元，自非有理
    等語，資為抗辯。
三、原告主張伊為系爭房屋之所有權人，被告於系爭房屋之鄰地承攬興建「仁愛國寶
    」大樓，詎因被告於興建時開挖基地土方施工不當及抽取地下水等因素，且未採
    取適當之防範措施，致原告所有系爭房屋基地及基牆沈陷、屋瓦滑落、牆壁龜裂
    、地板損壞、門窗變形、屋頂倒塌等損害之事實，業據其提出地籍圖謄本、建築
    改良物土地所有權狀、估價單、相片、存證信函為證。被告雖辯稱系爭房屋損壞
    現象，並非伊鄰地施工所致云云，且以前開情詞置辯，經查：
（一）就被告抗辯系爭房屋損壞現象，並非伊鄰地施工所致部分：
  １、原告就系爭房屋損壞情形，委託台灣省土木技師公會鑑定，該公會鑑定報告認
      ：「本案例之施工條件配合以往工程經驗研判，確實有超過安全標準之現象，
      且依數據值分析結論所示，施工引致地表最大沈陷量已達１‧８ＣＭ（尚未包
      括車道開挖與連續壁施工期間等因素之沈陷），加上施工承商對如此老舊之鄰
      房未採取任何保護措施，因此綜合研判，導致老舊屋舍牆壁龜裂、屋頂塌陷之
      主因為鄰近基地施工造成地表沈陷，且未於施工前甚至發現建築物受損時採取
      適當的保護措施，方導致目前之結果。」等語（見鑑定報告第十二頁），有該
      公會九十一年一月二日（91）省土木技字第○○○七號鑑定報告書在卷可稽。
      另該公會之鑑定人詹尚宏亦證稱：「被告施工抽取地下水，水位下降導致基地
      沈陷，是可以在系爭房屋基地內做防護措施。」、「施工抽取地下水，基地沈
      陷及打樁強震，是造成系爭房屋損害之影響因素之一。」等語（見本院九十一
      年四月二日言詞辯論筆錄），足證原告所有系爭房屋因被告之施工而造成損壞
      。
  ２、被告所舉證人王敏同（新企公司員工）證稱：被告承造鄰地工程時，伊公司承
      包基泰公司水電，承租過系爭房屋來當工務所，前後租四個月左右，系爭房屋
      為日式建築，本身很老舊，伊租進去時（八十六年十一月）廁所並沒龜裂，但
      離開時（八十七年二月）廁所牆壁有龜裂等語（見本院八十九年八月二十二日
      言詞辯論筆錄），益證原告所有系爭房屋因被告於鄰地施工時有造成損壞。
  ３、被告辯稱系爭房屋為日式老舊建築，年久失修，殘舊不堪，並非被告施工期間
      所造成之新生損害，其敗壞當屬自然之現象云云，並舉八十七年一月十二日台
      北市土木技師公會就被告另案「台北市○○路○段五巷『中南海』新建築工程
      施工前鄰房現況鑑定報告書（包括所附照片）」為證。然查不僅該鑑定報告並
      非針對本件所為之鑑定，並該鑑定報告之鑑定技師陳清展到庭作證時亦無法證
      實系爭房屋之損壞非因被告鄰地施工所致乙節，何況該案鑑定之會勘時點係在
      八十七年一月十二日至同年二月十三日，時距被告於鄰地開工（被告自承八十
      六年十月二十八日核准開工）施作已達三個月之久，期間足以發生系爭房屋之
      損壞，何能憑該鑑定報告而謂系爭房屋之損壞非因被告施工所致？再者，系爭
      房屋之屋齡有五十幾年，經如此長期之沈澱作用，原有地基及房屋狀況自已固
      定，如非有新因素加入，自不致發生前揭台灣省土木技師公會鑑定報告所載之
      損害，且被告無法提出相當之證據證明系爭房屋之損壞與其所指上揭因素有何
      相當因果關係，僅憑空言論斷，實不足採。
  ４、被告又以台灣省土木技師公會鑑定報告謂被告施工鄰地檔土壁防止擠進安全係
      數為１. ２，不符規範要求之安全係數１. ５，惟建築技術規則所要求之安全
      係數僅為１. ２；以被告施工鄰地地質為砂質沈泥及黏土層，依土層工程參數
      表記載，總應力凝聚力為１. ２，摩擦角度為２０，有效應力凝聚力為０. ２
      ，摩擦角度為２６，鑑定報告於計算防止隆起安全係數時所擇用之參數為總應
      力凝聚力１. ２，摩擦角度為２０，而於計算防止擠進安全係數時，則代入有
      效應力之凝聚力及摩擦角度，另計算破壞安全係數時，水位參數為３公尺，而
      於計算防止擠進安全係數時，則代入計算水位參數為２公尺，並未說明其代入
      不同參數值之理由，因認鑑定報告計算之防止擠進安全係數並非正確云云。然
      查該鑑定報告之鑑定人詹尚宏、彭嚴儒就此問題證稱：「參數有二部分，第一
      部分被告質疑地下水位，檔土牆貫入深度的地下水位用二公尺與其他分析用三
      公尺水位不一致，當時我對地下水位的深度參數雖有疏忽的地方，但用二公尺
      分析結果安全係數為一點二四，用三公分分析結果為一點二六，兩者相差只有
      零點零二，應不影響鑑定結果。另被告質疑檔土牆貫入深度部分採用有效應力
      參數，隆起分析部分採用總應力參數，我們是根據建築技術規則建築物基礎結
      構設計規範８-８-１及８-８-２規定作分析鑑定，應該是沒有錯誤的。」等語
      （見本院九十一年四月二日言詞辯論筆錄）。再者，每一棟建築物之安全性並
      不完全相同，須視該建築物之屋齡、使用狀況、結構形式、建築材料、施工水
      準、地質條件等而定，尚難僅用一固定或概括性數據來作為衡量或計算之基準
      ，本件鑑定人本其專業知識，就系爭個案為鑑定，原告既無法舉證證明其鑑定
      方法有何違反學理規定或其所言上開計算參數誤差足以改變鑑定之結果，則該
      鑑定報告自屬可採。被告據此否認其施工造成系爭房屋之損害，亦非可採。
  ５、被告另以伊於興建鄰地大樓前，曾委託昭宏公司進行基礎施工安全觀測，依該
      觀測報告載設於系爭房屋之沈陷觀測點及傾斜盤顯示，被告興建鄰地大樓所造
      成系爭房屋之最大沈陷量為○、○五公分，最大傾斜量為弧度五○○○分之一
      ，均在容許值範圍內，復參酌系爭鑑定報告第十頁載稱：「國內工程界曾依據
      台北市施工案例之量測結果，檢討並建議適合國內建築物特性之允許沈陷量，
      依其建議，沙土層上獨立基角之建物，當其最大沈陷量大於三、五公分，差異
      沈陷量大於二、○公分時，即發生輕微損害現象。而台北捷運局所訂之施工規
      範中，亦規定木造結構物允許之最大沈陷量為二、五公分。因此可歸納一項結
      論，即當施工造成鄰近建築物之差異沈陷量達二、○公分時，即可能造成輕微
      損害，當擴大超過二、五公分時便不被允許。」等語，而謂系爭鑑定報告認被
      告施工造成系爭房屋基地有一、八公分以上最大沈陷量，及系爭房屋之損壞為
      被告施工造成，與事實不符云云。惟衡之該觀測報告究竟如何設置觀測點、如
      何進行觀測等，在在影響觀測之正確性及客觀性，參以該觀測報告係被告私下
      委託昭宏公司所作，未予原告表示意見之機會，且於台灣省土木技師公會進行
      本件鑑定時被告亦拒絕提供予該會參考等情，其報告是否客觀公正，即非無疑
      。再者，雖然工程界曾對建築物之安全性訂出一些參考標準，但這些經驗數據
      並不代表建築物之差異沈陷量達到時，竟會立即發生事故，亦不意味未達上述
      標準時，建築物就一定安全無虞。取捨之依據除靠以往累積相關案例之工程經
      驗與理論數值分析來研判外，尚須對鄰房結構之安全性有確實之掌握。誠如前
      述，每一棟建築物之安全性並不完全相同，須視該建築物之屋齡、使用狀況、
      結構形式、建築材料、施工水準、地質條件與過去歷史損害程度等而定，尚難
      用一概括性數據來代表安全與否。例如新建完成之結構物，其構材之抗擾動程
      度便大於使用十年之久的結構物，依此道理屋齡愈久其能承受之抗擾動程度就
      大幅下降，可能襟不住任何輕微的擾動，因此評定建築物所能承受之允許沈陷
      量，應以建築物本身條件為主，外在影響為輔，才能得到確實的保障。系爭鑑
      定報告綜合國內外文獻資料、數值分析以及收集相關資料顯示：「承商在鑑定
      標的物旁進行深度達九點一公尺之開挖作業，將產生至少大於一點八公分之地
      表沈陷，這些沈陷量對一般ＲＣ構造物或許不致造成嚴重之損壞，但基於下述
      理由恐將對此老舊且結構脆弱之標的物，造成嚴重之影響。理由一、本標的物
      屋齡甚久，所有建材歷經歲月的摧殘已無法承受超額的差異沈陷量，而且一旦
      局部受損，將可能引發連帶效應加大損壞程度。理由二、本標的物之主建物基
      礎係架設在磚造的短支承柱上，每支支承柱各自獨立，猶如獨立基腳，因此整
      個結構體便無法像筏式基礎一樣互有牽制作用，這種情況會導致較大的差異沈
      陷。理由三、根據屋主提供之民事補充理由所示，施工期間承商於基地內有抽
      取地下水情形，此舉將會造成地層之額外沈陷。理由四、根據照片編號五所示
      ，緊鄰施工基地之地秤有明顯下陷、龜裂現象，且愈靠近基地損壞情況愈嚴重
      ，包括牆面龜裂、門窗變形及地板沈陷等，這些情形與地表不均勻沈陷所造成
      之現象頗為相符。......本案例之施工條件配合以往工程經驗研判，確實有超
      過安全標準之現象，且依數據值分析結論所示，施工引致地表最大沈陷量已達
      １‧８ＣＭ（尚未包括車道開挖與連續壁施工期間等因素之沈陷），加上施工
      承商對如此老舊之鄰房未採取任何保護措施，因此綜合研判，導致老舊屋舍牆
      壁龜裂、屋頂塌陷之主因為鄰近基地施工造成地表沈陷，且未於施工前甚至發
      現建築物受損時採取適當的保護措施，方導致目前之結果。」（見鑑定報告第
      十一、十二頁），其所採鑑定方式及論斷結果，客觀公允，應屬可採。被告上
      開所辯及舉證人王如龍（上開觀測報告作者）到庭所為之證詞，均難遽為有利
      於被告之證明。
  ６、由於每棟建築物所能承受損害之能力各有不同，但身為建造承商均應瞭解，開
      挖勢必對鄰近建物有不利影響而應預作防範，正如同規範要求施工前必須對可
      能影響之建築物施以建物保護措施一樣，這種觀念是建商的常識也是責任。被
      告於施作系爭工程時，本應注意緊鄰舊有系爭房屋，是否因施作工程會影響其
      穩定性及安全性，並應隨時採取必要且適當之防護措施，以防止損害之發生，
      詎被告當時並無不能注意之情事，竟殊未注意，致使系爭房屋損壞之發生，其
      有過失責任甚明。至於被告辯稱系爭房屋老舊程度及應採取何種防護措施之判
      斷，需進入系爭房屋之內始能施作，而原告拒絕被告進入屋內進行鑑定，原告
      對於損害之發生及擴大，與有過失云云，不僅無法舉證以實其說，且所言與證
      人詹尚宏、彭嚴儒證稱：要作防護措施於屋外即可做，非必要進入屋內去做等
      語不符，被告尚難據此主張卸免或減輕其應負侵權行為之責任，所辯尚無可採
      。
    綜右所述，被告因施工不當及未採取適當之保護措施，造成原告所有系爭房屋之
    損害，自應負過失侵權行為責任，其上開抗辯，均無可採。
（二）就原告請求賠償金額部分：
  １、請求系爭房屋損壞之修復費用七十六萬二千三百元部分：原告依據台灣省土木
      技師公會鑑定報告估算修繕費用金額據以請求，尚稱公允，應屬可採。被告雖
      辯稱該鑑定報告未考量系爭房屋於被告施工前既存之損害狀況及未計入折舊因
      素等，惟其就該鑑定報告所列「鑑定標的物損壞部分修繕費用估算表」（鑑定
      報告第十三頁），既無法分區指出及證明何項目為施工前已存在之損壞，空言
      辯稱，要非可採。其次，該鑑定報告就未計入折舊問題乙節，業已表明「依據
      台灣省土木技師公會鑑定手冊第五章第三節所示『鑑於施工損鄰在民法上屬於
      侵權行為，而非屬交易行為，因此施工損鄰若造成鄰房地基鬆動、沈陷及房屋
      傾斜等現象，估算補償費用時，均不考慮房屋折舊因素』......  」等語（見
      鑑定報告第十二頁），且參以系爭房屋為日式木造房屋，屋齡超過五十年，早
      已逾該構造種類房屋之最高折舊年數，亦有台北市稅捐稽徵處九十一年三月二
      十日北市稽財丙字第○九一六一四一○六○○號函檢送之「台北市房屋折舊率
      及耐用年數表」附卷可稽，自無所謂再計算折舊之問題，被告此部分所辯，亦
      不可採。
  ２、請求因不能使用系爭房屋受有相當於租金之損害，亦即請求自八十七年三月一
      日起按月給付五萬元部分：按關於侵權行為損害賠償之請求權，以實際受有損
      害為成立要件；損害賠償之債，以有損害之發生及有責任原因之事實，並二者
      之間，有相當因果關係為成立要件，故原告所主張損害賠償之債，如不合於此
      項成立要件者，即難謂有損害賠償請求權存在，最高法院四十八年台上字第四
      八一號、六八○號判例可資參照。查，參以原告於本件自承：「他們施工很吵
      ，我於八十六年八、九月就搬離開系爭房屋了。」等語（見本院八十九年十一
      月三十日言詞辯論筆錄），及原告無法舉證證明其於系爭房屋受損前曾有出租
      或其他使用計畫並因而受有可預期利益之損失，亦無法證明其因系爭房屋受損
      不能居住而搬離並因而受有損害（如另行向他人承租受有支付租金之損害等）
      等情，則其請求被告賠償此部分之損失，尚屬無據。何況，系爭房屋所坐落之
      土地並非原告所有，此為原告所不爭，復有土地登記謄本在卷可按，則原告以
      該坐落土地每平方公尺公告地價百分之八作為其計算賠償基準，更屬無據。原
      告就此部分之請求，為不可採。
    綜右所述，原告請求被告賠償系爭房屋損壞修復費用七十六萬二千三百元，應屬
    可採，其餘逾此範圍之請求，則屬無理。
四、綜上所述，原告依侵權行為之法律關係，請求被告給付七十六萬二千三百元，及
    自起訴狀繕本送達之翌日即八十八年十二月二十二日起至清償日止，按年息百分
    之五計算之法定遲延利息，為有理由，應予准許。其餘逾此範圍之請求，為無理
    由，應予駁回。
五、本件為判決基礎之事證已臻明確，兩造其餘攻擊防禦方法及所提證據，核於判決
    結果不生影響，無一一審究論述之必要，附此敘明。
六、結論：本件原告之訴為一部有理由，一部無理由，依民事訴訟法第七十九條但書
    ，判決如主文。
中　　　華　　　民　　　國　　九十一　　　年　　　五　　　月　　七　  　日
                                            民事第二庭法      官　曾部倫
右為正本係照原本作成。
如對本判決上訴，須於判決送達後廿日內向本院提出上訴狀。
中　　　華　　　民　　　國　　九十一　　　年　　　五　　　月　　七　  　日
　　　　　　　　　　　　　　　　　　　　　　　　　　　法院書記官　柯月英
